【裁判字號】    97,台上,2428
【裁判日期】    971120
【裁判案由】    請求確認抵押債權不存在等
【裁判全文】
最高法院民事判決            九十七年度台上字第二四二八號
上  訴  人  合作金庫商業銀行股份有限公司
法定代理人  乙○○
訴訟代理人  曾耀聰律師
被 上訴 人  甲○○
訴訟代理人  蘇清文律師
            溫思廣律師
上列當事人間請求確認抵押債權不存在等事件，上訴人對於中華
民國九十七年七月八日台灣高等法院第二審判決（九十七年度上
字第二五五號），提起上訴，本院判決如下：
    主  文
原判決廢棄，發回台灣高等法院。
    理  由
本件上訴人之法定代理人已變更為乙○○，有上訴人公司變更登
記表可稽，茲據其具狀聲明承受訴訟，於法並無不合，應予准許
，先予敘明。
次查被上訴人主張：伊所有坐落台北縣中和市○○○段三一四－
四五地號土地，應有部分五分之一，及其上建號三六二一號，門
牌號碼為台北縣中和市○○街九二巷二二之一號房屋（下稱系爭
不動產），於民國七十七年十一月十五日設定登記，存續期間為
不定期限，本金最高限額為新台幣（下同）二百四十萬元之抵押
權（下稱系爭抵押權）所擔保二百萬元借款債務，伊於八十年間
即已清償完畢，並向當時抵押權人彰化市第四信用合作社（下稱
彰化四信，八十四年八月四日由台灣省合作金庫概括承受，嗣台
灣省合作金庫變更為公司組織，名稱為合作金庫銀行股份有限公
司，再更名為合作金庫商業銀行股份有限公司即上訴人）終止系
爭抵押權設定契約。詎伊於八十七年間請求受讓系爭抵押權之上
訴人出具清償證明並塗銷該抵押權設定登記，上訴人竟以系爭抵
押權所擔保之債務，尚有訴外人李文衡向彰化四信借貸之另筆借
款二千五百萬元，迄未清償為由，予以拒絕，嗣並聲請拍賣系爭
不動產等情。爰求為確認系爭抵押權所擔保之債權不存在，上訴
人應將該抵押權設定登記塗銷之判決，並於原審為訴之追加，請
求確認伊所有系爭不動產所設定之系爭抵押權不存在。
上訴人則以：系爭抵押權所擔保之債務，除已清償之二百萬元借
款外，尚有李文衡向彰化四信借貸之另筆借款二千五百萬元，迄
未清償。又系爭抵押權設定契約係李文衡與彰化四信訂立，非契
約當事人之被上訴人不得終止該抵押權設定契約，是被上訴人縱
於清償二百萬元借款時，要求彰化四信給予清償證明並塗銷系爭
抵押權設定登記，亦不生終止系爭抵押權設定契約之效力等語，
資為抗辯。
原審將第一審所為被上訴人敗訴之判決廢棄，改判確認其所有系
爭不動產所設定之系爭抵押權及所擔保之債權不存在，上訴人應
將該抵押權設定登記塗銷，係以：系爭抵押權所擔保之二百萬元
借款債務，業於八十年間清償完畢，而上訴人抗辯迄未清償之另
筆二千五百萬元借款，係李文衡於八十三年十一月二十二日邀同
訴外人李王彩霞為連帶保證人，並提供坐落彰化市○○○段過溝
子小段二二－二地號等七筆土地設定最高限額二千四百萬元抵押
權以為擔保所借，且彰化四信亦將款項撥入李文衡帳戶內，其借
款人、保證人、金額、擔保物及撥款帳戶，均與上開業已清償之
二百萬元借款不同，且上訴人亦未能舉證證明其在審核二千五百
萬元申貸案時，已知另有系爭抵押權存在，甚至將該抵押權併為
二千五百萬元借款之擔保。由是以觀，李文衡向彰化四信借貸二
千五百萬元，應僅提供前開最高限額二千四百萬元抵押權作為擔
保，亦即系爭抵押權所擔保之債務，並不包括李文衡向彰化四信
所借之二千五百萬元在內，故被上訴人主張該抵押權所擔保之債
務已經清償完畢，自足採取。系爭抵押權之存續期間為不定期限
，而該抵押權所擔保之二百萬元借款債務，既已清償，且所擔保
之債務，因上訴人對李文衡、李王彩霞聲請強制執行，不可能再
撥款予李王彩霞，亦確定不再發生，則於八十七年間被上訴人向
上訴人為終止系爭抵押權設定契約之意思表示時，該抵押權即告
消滅。被上訴人固非最初提供系爭不動產設定抵押權之所有人，
然其於系爭抵押權設定後受讓該不動產所有權，當然承受抵押人
之地位，上訴人所謂被上訴人非抵押人，不得終止系爭抵押權設
定契約乙節，為不可採。從而被上訴人請求確認其所有系爭不動
產所設定之系爭抵押權及所擔保之債權不存在，上訴人應將該抵
押權設定登記塗銷，洵屬有據，應予准許等詞，為其判斷之基礎
。
惟查李文衡與彰化四信簽訂之系爭抵押權設定契約書其他約定事
項第一條，約定該抵押權所擔保之範圍，包括李文衡對彰化四信
現在（包括過去所負現在尚未清償）、將來所負之借款、票據、
保證、損害賠償等以及其他一切債務（見一審卷七五頁），原審
既認定系爭抵押權設定契約於八十七年間始經被上訴人終止，則
李文衡在該抵押權設定契約終止前，於八十三年十一月二十二日
向彰化四信借貸之二千五百萬元，能否謂非系爭抵押權所擔保之
債務，即有再推求之餘地。乃原審未經審酌上開約定，遽以前揭
理由，而為上訴人不利之判斷，不無疏略。上訴論旨，指摘原判
決不當，求予廢棄，非無理由。
據上論結，本件上訴為有理由。依民事訴訟法第四百七十七條第
一項、第四百七十八條第二項，判決如主文。
中    華    民    國  九十七  年   十一   月   二十   日
                      最高法院民事第七庭
                          審判長法官  劉  福  來
                                法官  陳  國  禎
                                法官  陳  重  瑜
                                法官  吳  麗  女
                                法官  簡  清  忠
      本件正本證明與原本無異
                                      書  記  官
中    華    民    國  九十七  年   十二   月    八    日
                                                      K


司法院資訊處製作；財團法人民間司法改革基金會備份。
